【裁判字號】    97,消債更,207
【裁判日期】    970908
【裁判案由】    聲請更生程序
【裁判全文】
臺灣高雄地方法院民事裁定           97年度消債更字第207號
聲  請  人  甲○○
上列當事人聲請消費者債務清理事件聲請更生，本院裁定如下：
    主  文
更生之聲請駁回。
聲請費用由聲請人負擔。
    理  由
一、聲請意旨略以：聲請人有不能清償債務之情事，前已提出債
    權人清冊，以書面向最大債權金融機構安泰商業銀行股份有
    限公司（下稱安泰銀行）請求共同協商債務清償方案。於協
    商成立後，自民國95年7 月12日每月扣款11,017元。待至96
    年9 月後即陸續因先生黃懷富退伍且身體狀況不佳、97年2
    月間公公經長年照料後往生、婆婆蔡蕙鸝身體狀況不佳目前
    仍需持續追蹤中、子女學雜費需由聲請人一肩扛起等情況，
    故聲請人即自96年7 月6 日起即因收入已不足必要生活支出
    ，無力繼續履行原協商條件，此顯非可歸責於己之事由致履
    行有重大困難，且無擔保或無優先權之債務總額未逾1,200
    萬元，復未經法院裁定開始清算程序或宣告破產，爰聲請更
    生云云。
二、按「聲請更生或清算不合程式或不備其他要件者，法院應以
    裁定駁回之，但其情形可以補正者，法院應定期間先命補正
    」，消費者債務清理條例第8 條定有明文。又「債務人與金
    融機構協商成立者，不得聲請更生或清算。但因不可歸責於
    己之事由，致履行顯有重大困難者，不在此限」；「本條例
    施行前，債務人依金融主管機關協調成立之中華民國銀行公
    會會員辦理消費金融案件無擔保債務協商機制與金融機構成
    立之協商，準用前項之規定」，復為消費者債務清理條例第
    151 條第5 項、第6 項分別定有明文。衡諸債之關係，係以
    當事人間之信賴關係為基礎，為社會經濟組織之重要支柱，
    故當事人於以法律行為追求自己之利益之際，亦應顧及對方
    之利益，並考量債權債務在社會上之作用，本於誠實及信用
    之原則，行使債權及履行債務。是對於已陷入經濟上困境之
    消費者，若任其於惡性循環之債務窘境中自生自滅，將衍生
    嚴重之社會問題，難以維持安定之社會經濟秩序，故為兼顧
    債權人、債務人雙方之利益，對陷於經濟上困境之消費者，
    乃允其於消費者債務清理條例施行後，得選擇以重建型之更
    生程序或清算型之清算程序清理其債務，藉以妥適調整債務
    人與債權人及其他利害關係人間之權利義務關係，保障債權
    人獲得公平受償，並謀求消費者經濟生活之重建復甦機會。
    惟對於已與金融機構協商成立，或於本條例施行前，已依金
    融主管機關協調成立之中華民國銀行公會會員辦理消費金融
    案件無擔保債務協商機制與金融機構成立協商之債務人，若
    非因不可歸責於己之事由，致履行顯有重大困難，僅係為圖
    謀減免債務，而不為債務之履行，自有違債權契約為誠信契
    約之本旨，故依消費者債務清理條例第151 條第6 項準用同
    條第5 項前段之規定，不得聲請更生或清算，始能避免肇致
    道德危險。次按聲請更生或清算不合程式或不備其他要件者
    ，法院應以裁定駁回之，但其情形可以補正者，法院應定期
    間先命補正，消費者債務清理條例第8條亦有明文規定。
三、經查：
  (一)聲請人於聲請本件債務更生時，固陳明伊於消費者債務清理
    條例施行前，依「中華民國銀行公會會員辦理消費金融案件
    無擔保協商機制」與各債權銀行協商成立，當時其積欠銀行
    之總債務為1,348,507 元，每月應繳金額11,000元，惟並未
    提出伊與全體金融機構債權人達成還款協商合意之協議書與
    債務還款計畫，及釋明伊如何有不可歸責於己之重大困難導
    致財產收入情況銳減或重大變更之情事，且亦未於聲請狀中
    載明伊與安泰銀行成立協商之「文號」等情，有聲請人所提
    出在卷可證，合先敘明。
  (二)再本件聲請人具狀聲請更生，雖同時提出債權人清冊、財產
    及收入狀況說明書、財政部高雄市國稅局財產歸屬資料清單
    、95－96年度綜合所得稅各類所得資料清單、工作薪資單（
    salary statement) 、婆婆蔡蕙鸝診斷證明書、先生黃懷富
    診斷證明書影本、97年5 月電費、水費通知單各1 件、瓦斯
    費估價單、健保費代收據扣證明單、子黃浦軒註冊費、書籍
    費收據，及先生黃懷富、子黃浦軒、婆婆蔡蕙鸝與聲請人本
    身之保單繳費收據等到院，惟聲請人所檢附之上開資料，經
    核其內容仍未齊備，有命補正之必要，並業經本院於97年5
    月28日裁定命聲請人應予補正，且該裁定已於97年6 月2 日
    送達，有本院上開裁定及送達證書在卷可稽。而聲請人雖於
    97年6 月10日向本院為補正，然綜觀其補正之內容，除提出
    聲請人於安泰銀行所開立綜合存款帳戶之存摺影本，並重複
    提出財政部高雄市國稅局財產歸屬資料清單、95－96年度綜
    合所得稅各類所得資料清單、婆婆蔡蕙鸝診斷證明書、先生
    黃懷富診斷證明書影本等件外，但關於其依「中華民國銀行
    公會會員辦理消費金融案件無擔保協商機制」與各債權銀行
    協商成立之還款協商合意協議書、還款計畫及協商成立後，
    有何因不可歸責於己之事由，致履行顯有重大困難之證明文
    件，則未補正。且因聲請人未提出與債權銀行間之文件，本
    院僅得自聲請人所提出之上開安泰綜合存款帳戶銀行存摺影
    本知悉，聲請人之安泰銀行綜合存款帳戶，自95年7 月12日
    起至96年5 月10日止，按月經以「債務協商」或「債協扣」
    之名義扣款11,017元，而堪可認聲請人業經與各債權銀行成
    立協商；惟關於聲請人當時與各債權銀行協商成立之時間、
    協商成立之還款計畫等細節，本院則因聲請人不願陳明「協
    商文號」，而無從查悉。準此，聲請人是否在聲請「程序」
    上配合法院所要求提出之相關文件，以此顯示聲請人係本於
    「誠實信用原則」追求自身「更生利益」，已非無疑。
  (三)另按債務清償方案成立後，應由債務人按其條件履行，如於
    其後發生情事變更，在清償期間內之收入或收益不如預期，
    致該方案履行困難甚或履行不能，而有不可歸責於己之事由
    ，始能聲請更生或清算。觀諸聲請人於聲請狀所提之毀諾事
    由，諸如因先生96年9 月退伍，公公97年2 月間往生，均係
    發生在聲請人所自陳之毀諾時間---96 年7 月6 日之後，則
    聲請人是否確因伊所提前述理由而有「不能歸責於己」之事
    由致其履行困難，更非無疑。復觀諸聲請人所提之多張保單
    繳費收據，單就聲請人與其夫於南山人受保險股份有限公司
    之96年度投保商業保險之保險金額即高達48,360元（見本院
    卷29-30 頁），以此對照聲請人95年之全年所得448,520 元
    及96年之全年所得399,677 元（見本院卷13-14 頁），投保
    商業保險金額之比例竟超過聲請人全年所得之10分之1 強。
    依此，更難認聲請人有何客觀上無法歸責於己之事由致履行
    困難。此外，另審酌聲請人所自陳其夫係於96年9 月「退伍
    」此節，因聲請人之夫黃懷富係民國51年間出生，故黃懷富
    於96年9 月始自軍中退伍，應以黃懷富係職業軍人退役，始
    符合常理。一般而言，國人擔任職業軍人退役時，大部分均
    可領得一次退休金或月退休金。則果黃懷富係職業軍人退役
    ，應會在96年9 月後可領得退休金，似此，應該對聲請人家
    中之經濟情況更有助益才是，而聲請人當不致因黃懷富退役
    而對家中經濟生不當影響。又因黃懷富係軍人退役，我國目
    前對退役軍人及其家屬之醫療費用更有較一般民眾更優惠之
    待遇，且聲請人尚可繳納健保費用，有聲請人所提之健保費
    繳費證明可證，則聲請人及其家屬所應享有憲法上所保障之
    全民健康保險受益權亦不生影響，故以此作為聲請人聲請更
    生之事由，亦難為本院所採信。
  (四)此外，聲請人之夫黃懷富於96年9 月間自軍中退役，既為聲
    請人所自承，觀諸聲請人所提之診斷證明，醫囑僅為「不宜
    劇烈運動」與「宜多修養」，故其夫並非全無工作能力。且
    聲請人並未提出其夫於聲請更生前2 年之財產資料，本院即
    無從知悉聲請人家中一切開銷是否均係由聲請人所支付。職
    是，本院自難認聲請人已盡其向本院釋明其有「不能歸責於
    己之正當事由」致其履行之前之協商金額有重大困難。
四、綜上所述，本件聲請人既未於期限內補正程式不備事項，應
    屬聲請更生之要件不備，且無從補正。又其前已與金融機構
    協商成立，惟於聲請本件更生時，未向本院充分釋明其有「
    不能歸責於己之正當事由」致其履行之前之協商金額有重大
    困難，故自難認聲請人聲請更生，與消費者債務清理條例第
    151 條第5 項規定相符。爰依上揭條文之意旨，駁回其更生
    之聲請，並裁定如主文。
中    華    民    國    97    年    9     月    8     日
                  民事第三庭  法  官  吳志豪
以上正本證明與原本無異。
如不服本裁定，應於送達10日內向本院提出抗告狀，並繳納裁判
費新台幣1,000元。
中    華    民    國    97    年    9     月    8     日
                              書記官    劉音利


司法院資訊處製作；財團法人民間司法改革基金會備份。
